【裁判字號】    97,台非,461
【裁判日期】    971008
【裁判案由】    違反毒品危害防制條例
【裁判全文】
最高法院刑事判決              九十七年度台非字第四六一號
上  訴  人  最高法院檢察署檢察總長
被      告  甲○○
上列上訴人因違反毒品危害防制條例案件，對於台灣花蓮地方法
院中華民國九十六年十二月二十六日第一審確定判決（九十六年
度訴字第一五一、二八四號，起訴案號：台灣花蓮地方法院檢察
署九十五年度偵字第六一五八號，九十六年度偵字第一０三三、
一三三九號；追加起訴案號：同署九十六年度偵字第二六三三號
），認為部分違背法令，提起非常上訴，本院判決如下：
    主  文
上訴駁回。
    理  由
非常上訴理由稱：「一、按判決不適用法則或適用不當者，為違
背法令，刑事訴訟法第三百七十八條定有明文；次按原判決就其
所認定上訴人轉讓第二級毒品安非他命部分之犯行，論以毒品危
害防制條例第八條第二項之『轉讓第二級毒品罪』。然查『安非
他命』雖係上述條例（似漏繕『第二條』等字）第二項第二款所
規定之『第二級毒品』，但其亦屬於藥事法所稱之『禁藥』（即
藥事法第二十二條第一款所稱之『經中央衛生主管機關明令公告
禁止製造、調劑、輸入、輸出、販賣或陳列之毒害藥品』）。而
明知為禁藥而轉讓者，藥事法第八十三條亦定有處罰明文。故行
為人明知為禁藥即『安非他命』而轉讓予他人者，除成立毒品危
害防制條例第八條第二項之『轉讓第二級毒品罪』外，亦構成藥
事法第八十三條第一項之『轉讓禁藥罪』，此係屬同一犯罪行為
而同時有二種法律可資處罰之『法條競合』情形，應依『重法優
於輕法』、『後法優於前法』等法理，擇一處斷。而毒品危害防
制條例第八條第二項轉讓第二級毒品罪之法定本刑為『六月以上
五年以下有期徒刑，得併科新台幣七十萬元以下罰金』。而九十
三年四月二十一日修正後藥事法第八十三條第一項轉讓禁藥罪之
法定本刑為『七年以下有期徒刑，得併科新台幣五百萬元以下罰
金』。且原判決並未認定上訴人轉讓安非他命之情節。亦即其轉
讓之數量及對象，有應依毒品危害防制條例第八條第六款及第九
條之規定加重其刑至二分之一之情形。則修正後藥事法第八十三
條第一項之罪之法定本刑，顯較毒品危害防制條例第八條第二項
之罪之法定本刑為重，依前述『重法優於輕法』之法理，本件上
訴人轉讓安非他命部分之行為，自應優先適用藥事法第八十三條
第一項之規定處斷。乃原判決竟依毒品危害防制條例第八條第二
項之規定論以『轉讓第二級毒品罪』，依上述說明，其適用法則
自有不當，此有最高法院九十六年度台上字第三五八二號判決闡
釋甚詳。二、本件台灣花蓮地方法院第一審判決（九十六年度訴
字第一五一號及九十六年度訴字第二八四號）就被告甲○○關於
共同轉讓第二級毒品確定判決部分，係認定『胡發枝（已另呈請
提起非常上訴在案）與甲○○又基於共同轉讓第二級毒品安非他
命之犯意，於九十五年十二月十六日二十三時許，因劉鳳明毒癮
發作而向胡發枝索討安非他命施用，胡發枝即於花蓮縣花蓮市長
頸鹿遊樂場附近，將重量約零點零幾公克之第二級毒品安非他命
交給甲○○後，囑由甲○○無償轉讓予劉鳳明施用』之事實，犯
罪時間係於藥事法第八十三條第一項轉讓禁藥罪，九十三年四月
二十一日修正生效之後，台灣花蓮地方法院第一審確定判決卻以
甲○○共同轉讓第二級毒品，依毒品危害防制條例第八條第二項
論罪科刑，而未按『重法優於輕法』、『後法優於前法』等法理
，由毒品危害防制條例第八條第二項之『轉讓第二級毒品』與藥
事法第八十三條第一項之『轉讓禁藥』兩罪中，擇一處斷，而以
藥事法第八十三條第一項之『轉讓禁藥』罪，論罪科刑，就此原
確定判決不無適用法則自有（前二字似屬贅文）不當之違背法令
。三、案經確定，爰依刑事訴訟法第四百四十一條、第四百四十
三條提起非常上訴，以資糾正。」等語。
本院按：非常上訴，乃對於審判違背法令之確定判決所設之非常
救濟程序，以統一法令之適用為主要目的。必原判決不利於被告
，經另行判決；或撤銷後由原審法院更為審判者，其效力始及於
被告。此與通常上訴程序旨在糾正錯誤之違法判決，使臻合法妥
適，其目的係針對個案為救濟者不同。兩者之間，應有明確之區
隔。刑事訴訟法第四百四十一條對於非常上訴係採便宜主義，規
定「得」提起，非「應」提起。故是否提起，自應依據非常上訴
制度之本旨，衡酌人權之保障、判決違法之情形及訴訟制度之功
能等因素，而為正當合理之考量。除與統一適用法令有關；或該
判決不利於被告，非予救濟，不足以保障人權者外，倘原判決尚
非不利於被告，且不涉及統一適用法令，即無提起非常上訴之必
要性。亦即，縱有在通常程序得上訴於第三審之判決違背法令情
形，並非均得提起非常上訴。所謂與統一適用法令有關，係指涉
及法律見解具有原則上之重要性者而言。詳言之，即所涉及之法
律問題意義重大而有加以闡釋之必要，或對法之續造有重要意義
者，始克相當。倘該違背法令情形，尚非不利於被告，且業經本
院著有判例、判決或作成決議、決定予以糾正在案，實務上並無
爭議者，對於法律見解並無原則上之重要性或爭議，即不屬與統
一適用法令有關之範圍，殊無反覆提起非常上訴之必要性。檢察
總長如予提起，本院自可不予准許，此為本院最新之見解。次按
安非他命既屬毒品危害防制條例第二條第二項第二款所定之第二
級毒品，亦屬藥事法第二十二條第一款所稱之經中央衛生主管機
關明令公告禁止製造、調劑、輸入、輸出、販賣或陳列之毒害藥
品禁藥，倘行為人明知為安非他命，而將微量（即未達行政院依
上揭條例第八條第八項規定所公告之一定數量）之安非他命轉讓
他人，毒品危害防制條例第八條第二項及藥事法第八十三條第一
項均定有處罰明文，前者法定刑為「六月以上五年以下有期徒刑
，得併科新台幣七十萬元以下罰金」，且係前法；後者法定刑為
「七年以下有期徒刑，得併科新台幣五百萬元以下罰金」，並屬
後法，乃學理上所稱之法律競合，依重法優於輕法、後法優於前
法之法律適用原則，應以違反藥事法罪刑處斷之，業經本院著有
諸多判決，實務上向無爭議。本件被告甲○○轉讓「約零點零幾
公克」之安非他命行為，原判決竟論以轉讓第二級毒品罪名，顯
有適用法則不當之違背法令情形，但於被告尚無不利，且於法律
見解之統一，欠缺原則上之重要性，客觀上難認有給予非常救濟
之必要性，自應認本件非常上訴為無理由，予以駁回。
據上論結，應依刑事訴訟法第四百四十六條，判決如主文。
中    華    民    國  九十七  年    十    月    八    日
                      最高法院刑事第十一庭
                          審判長法官  花  滿  堂
                                法官  黃  正  興
                                法官  陳  東  誥
                                法官  林  錦  芳
                                法官  洪  昌  宏
      本件正本證明與原本無異
                                      書  記  官
中    華    民    國  九十七  年    十    月   十三   日
                                                     ｍ


司法院資訊處製作；財團法人民間司法改革基金會備份。
